臺灣臺北地方法院民事判決　　　　　　 93年度重訴字第199號
　　原　　　告　台灣中小企業銀行股份有限公司
　　法定代理人　甲○○
　　訴訟代理人　戊○○
　　被　　　告　勇漢企業股份有限公司
　　法定代理人　己○○
　　　　　　　　乙○○
　　被　　　告　丁○○
　　　　　　　　丙○○
當事人間請求清償借款事件，本院於中華民國九十三年十二月二
十七日言詞辯論終結，判決如下：
    主  文
被告應連帶給付原告新台幣壹仟佰玖拾貳萬陸仟壹佰捌拾壹元
；被告勇漢企業股份有限公司應給付原告新台幣壹仟佰玖拾貳
萬陸仟壹佰捌拾貳元；及各均自民國八十五年九月二十五日起至
清償日止，按週年利率百分之九點六五五計算之利息，並各均自
民國八十五年十月二十五日起至清償日止，逾期在六個月以內，
按上開利率百分之十，逾期超過六個月部分，按上開利率百分之
二十計算之違約金。
原告其餘之訴駁回。
訴訟費用由被告連帶負擔十分之四，被告勇漢企業股份有限公司
負擔十分之五，餘由原告負擔。
本判決第一項原告以新台幣陸佰肆拾萬元、新台幣陸佰肆拾萬元
供擔保後，得假執行，但被告得以新台幣壹仟佰玖拾貳萬陸仟
壹佰捌拾壹元；被告勇漢企業股份有限公司得以新台幣壹仟佰
玖拾貳萬陸仟壹佰捌拾貳元，分別為原告預供擔保，得免為假執
行。
原告其餘假執行之聲請駁回。
    事實及理由
一、程序部分：
（一）本件被告勇漢企業股份有限公司（下簡稱勇漢公司）於民
      國（下同）八十五年五月二十三日辦理解散登記在案，此
      有原告提出之公司變更登記事項卡可稽，惟尚未辦理清算
      解散程序及登記，是參照公司法第二十五條之規定：「解
      散之公司，於清算範圍內，視為未解散」，本件被告勇漢
      公司尚未踐行清算程序，法人人格未消滅，仍具有權利能
      力及訴訟上之當事人能力。次查被告勇漢公司原董事長劉
      崇邦已於八十四年六月十二日死亡，此有原告提出之
      司之法定代理人，自應由本件勇漢公司登記之其餘「董事
      」乙○○、己○○任法定代理人，應先敘明。
（二）本件被告勇漢企業股份有限公司法定代理人己○○、被告
      丁○○未於最後言詞辯論期日到庭，核無民事訴訟法第三
      百八十六條所列各款情形，應依原告之聲請，由其一造辯
      論而為判決。
二、原告起訴主張：
（一）被告勇漢公司於八十年五月二十九日以被告丁○○、丙○○為連帶保證人，向原告借款新台幣（下同）七千四百萬
      元整，並以板橋市○○路○段二三六號二樓、三樓全部及
      其座落之土地設定最高限額一億元之抵押權予原告，借款
      期間係自八十年五月二十九日起至九十五年五月二十九日
      止，雙方約定年利率按百分之九點六五五計算（調整前為
      百分之十一點一九），本金及利息按月攤還，若有未依約
      清償之情事者，依據授信約定書第五條第一款之內容，前
      開借款視為全部到期；詎被告勇漢公司每月應納之本息僅
      繳付至八十五年九月二十五日止，即拒不繳納，原告依據
      授信約定書條款之規定，業已將被告勇漢公司債務視為全
      部到期，被告丁○○、丙○○為連帶保證人，是被告等應
      全數返還其所借貸；為此請求判決(一)被告勇漢公司、丁○○、丙○○應連帶給付原告二千七百八十五萬二千三百六
      十三元整及如附表所示之利息、違約金。(二)前項請求給付
      之勝訴部分，請准原告以現金供擔保後，宣告假執行。
（二）本件供擔保之抵押物範圍之變更，不影響連帶保證人之債
      務：
  １、被告勇漢公司於八十二年間自行處分前述供抵押擔保物即
      台北縣板橋市○○路○段二三六號三樓全部之建物及土地
      應有部分，並以當時處分所得之對價清償其對原告之債務
      ，而原告亦依被告勇漢公司之請求於八十二年七月十三日
      塗銷三樓部分之抵押權（該部分債權已受部分之清償），
      但並無拋棄抵押權之意思，依七十四年台上字第二三三三
      號及八十四年台上字第二０八八號判例意旨，原告塗銷抵
      押權自與民法第七百五十一條所稱之拋棄擔保物權有別，
      保證人不得主張免除保證責任。另板橋地方法院於八十六
      年一月委託財團法人中華鑑策中心對抵押物進行鑑價程序
      ，依該中心之鑑價報告，鑑定價格總價為九千八百四十四
      萬一千一百十元整，惟該鑑價報告係於八十六年一月二十
      日作成，當時房地產價格甚高，現該不動產價格已下跌，
      若以附近最新之法拍價格，平均每坪約八萬元至十萬元，
      故被告勇漢公司所抵押之不動產現在價格約六千萬元左右
      。又原告雖無被告勇漢公司於八十三年就當時原告抵押物
      三樓部分所簽定之買賣契約內容，但依八十二年七月土地
      公告現值計算，每坪約八萬五千元，按三樓面積約二千一
      百十七點九七平方公尺，換算後總價約五千五百八十二萬
      左右，若再扣除土地增值稅等賦稅之後，被告勇漢公司清
      償三千二百多萬係相當之對價。又抵押權之權利義務存在
      於抵押權人與擔保物提供人之間，連帶保證契約則存在於
      債權人與連帶保證人之間，法律並無明文規定抵押權之內
      容有變動時應通知連帶保證人或須取得連帶保證人之同意
      ，故被告之抗辯顯不足採。
  ２、縱原告係拋棄抵押權人之權利，惟依二造間於八十年五月
      所簽定之授信約定書第十一條第二款之規定：「如貴行拋
      棄擔保物權之全部或一部，或同意更換擔保物，或允許主
      債務人延期清償、或分期清償，均無須再徵求立約人之同
      意，立約人仍須負全部債務之保證責任。」，本件連帶債
      務人即被告丙○○、丁○○已簽名同意拋棄該等權利，依
      最高法院九十一年台上字第二三八三號見解，亦認為應視
      行為發生之時點，以決定可否引用修正後即八十八年五月
      五日施行之民法第七百三十九條之一，況本約定亦無違背
      公序良俗及誠信原則，是該授信約定書係合法有效之契據
      ，被告丁○○、丙○○對系爭借款仍應負連帶保證之責。
（四）關於消滅時效之中斷，依民法第一百二十九條第一項及第
      二項第五款之規定，消滅時效因起訴而中斷，又開始執行
      行為或聲請強制執行亦與起訴有同一之效力；原告於八十
      五年十二月二十六日即向台灣板橋地方法院聲請強制執行
      拍賣抵押物，至今尚在該院以八十六年度民執天字第三七
      五號案件執行中，利息請求權之消滅時效並未完成；又依
      民法第七百四十七條之規定，對主債務人為中斷時效之行
      為，中斷時效之效力亦及於保證人，故被告所提時效完成
      之抗辯即無足採，利息之計算仍應自八十五年九月二十五
      日起算至清償日止。
三、被告丙○○抗辯略以：本件借款雖任連帶保證人，但勇漢公
    司亦提供板橋市○○路○段二六三號二樓、三樓全部及其座
    落之土地持份向原告抵押借款七千四百萬元整，惟被告勇漢
    公司嗣後卻出售三樓房地所有權，並未告知保證人即被告，
    同時原告八十二年七月十三日亦同意塗銷前開供擔保建物（
    三樓房地）之抵押權登記，故原告及被告勇漢公司未徵得連
    帶保證人被告等之同意，顯已背離原提供數筆不動產為借款
    之擔保之本意，故原契約之連帶保證人已非更改後契約之連
    帶保證人，被告等自無庸再負擔此部分之連帶保證責任。又
    本件貸款金額高達七千四百萬，原告經理有無這個權限，是
    否應經過總行核准，可見本件資金放貸流程顯然有很大之問
    題，更不應由連帶保證人負擔。再查，抵押權塗銷三樓之部
    分，那時價值有七千四百萬，原告應該已收到七千四百萬之
    貸款，所以本件應無積欠如此多之貸款。再者原告在未詳細
    評估下竟允諾被告勇漢公司自行處分三樓之擔保物部份，顯
    有圖利他人之意，是被告應提出被告勇漢公司委託買賣之契
    約內容，並詳列出售三樓部分所需成本、費用等減項，或以
    會計準則之方式將原始交易所得五千五百八十二萬列出。故
    請求判決駁回原告之訴。
四、被告丁○○未於最後言詞辯論期日到庭，據其之前抗辯略以
    ：債權人拋棄其債權所擔保之物權者，保證人就債權人所拋
    棄權利之限度內，免其責任，為民法第七百五十一條所明定
    。本件主債務人勇漢公司於八十年五月以其所有建號七０、
    七一建物即板橋市○○路○段二六三號二樓、三樓及其地基
    應有部分，設定本金最高限額一億元抵押權予原告公司，原
    告公司則並要求被告丁○○、丙○○為連帶保證人而在定型
    化授信約定書上簽名蓋章後，原告公司即出借七千多萬元予
    勇漢公司。八十二年七月，原告公司未經連帶保證人同意，
    即拋棄原抵押物建號七一建物及其基地應有部分之抵押權，
    此為原告公司所不爭執。又建號七０建物及其基地應有部分
    之總價格，為九千八百四十四萬一千一百十元，此有財團法
    人中華鑑測中心於八十六年一月所作之鑑價報告可證。建號
    七一建物為板橋市○○路○段二三六號三樓，建號七０建物
    為板橋大觀路三段二三六號二樓，原告公司所拋棄之建號七
    一建物及其基地應有部分之面積大小，與建號七０建物及其
    基地應有部分之面積大小，幾乎相等（建號七一比建號七０
    多出十一點二七平方公尺），則二者之價格相等，可見所拋
    棄之建號七一及其基地應有部分亦有九千八百四十四萬一千
    一百十元之價格。此遭原告公司所拋棄之權利即九千八百四
    十四萬一千一百十元，保證人即被告丁○○應就原告公司所
    拋棄之限度範圍內，毋庸負保證人之責甚明。而主債務人勇
    漢公司現未清償之債務二千多萬元，已在上述被告免保證責
    任之限度範圍內，被告實無保證責任。又上述授信約定書為
    原告公司單方面所擬訂之定型化約定書，所列文字密密麻麻
    ，原告公司要被告簽名蓋章，並於簽名蓋章後即收回，被告
    根本不知其條文內容，該約定書第十一條第二款違反公平正
    義及誠信原則，應屬無效，原告主張被告應負保證責任，實
    不可採。故請求判決駁回原告之訴，如受不利判決，願供擔
    保請准宣告免為假執行。
五、被告永漢企業股份有限公司抗辯略以：依據原告起訴狀所載
    勇漢公司法定代理人係劉崇邦（已於八十四年六月十二日歿
    ），而事實上法定代理人之一乙○○雖曾擔任董事長，但於
    八十一年八月三日已辭職，改由劉崇邦擔任法定代理人。而
    本案借貸係八十年五月二十九日由前任董事長丁○○借貸、
    丙○○保證借貸後，才由陳報人擔任董事長，因而有關本件
    之始末現法定代理人均不知情。故請求法院駁回原告之訴。
六、法院協助原告及被告丁○○、丙○○整理爭點如下：
（一）二造不爭執事實：
  １、被告勇漢公司於八十年五月二十九日以被告丁○○、丙○○為連帶保證人，向原告借款七千四百萬元整，並以板橋
      市○○路○段二三六號二樓、三樓全部及其座落之土地為
      擔保物，設定最高限額一億元之抵押予原告，借款期間係
      自八十年五月二十九日起至九十五年五月二十九日止，雙
      方約定年利率按百分之九點六五五計算（調整前為百分之
      十一點一九），本金及利息按月攤還，若有未依約清償之
      情事者，依據授信約定書第五條第一款之內容，前開借款
      視為全部到期，惟被告勇漢公司每月應納之本息僅繳付至
      八十五年九月二十五日止，經催討未還，喪失期限利益，
      尚欠二千七百八十五萬二千三百六十三元整及利息違約金
      未還。
  ２、被告勇漢公司雖於八十五年五月二十三日辦理解散登記在
      案，但尚未清算終結法人人格並未消滅。
  ３、原告於八十二年七月十三日塗銷前開被告勇漢公司提供之
      擔保物即板橋市○○路○段二三六號三樓部分及其土地，
      被告勇漢公司嗣將之出售並清償原告借款三千二百五十六
      萬七千九百三十八元（合意）。
  ４、二造合意若假設前開被告勇漢公司提供之擔保物（板橋市
      ○○路○段二三六號三樓部分及其土地）擔保之借款金額
      ，連帶保證人丁○○、丙○○無庸負責，則連帶保證人丁○○、丙○○對本件借款在一千三百九十二萬六千一百八
      十一元範圍內仍應負連帶保證之責。
（二）二造爭點：本件原告主張依二造間授信約定書第十一條規
      定，同意被告勇漢公司於八十二年七月十三日塗銷部分抵
      押物，是否無庸通知連帶保證人？連帶保證人之保證責任
      範圍是否應減少？
七、法院之判斷：
（一）本件被告勇漢公司應給付原告二千七百八十五萬二千三百
      六十三元及如主文第一項所示所示之利息及違約金。
  １、原告主張被告勇漢公司於八十年五月二十九日以被告丁○○、丙○○為連帶保證人，向原告借款七千四百萬元整，
      並以板橋市○○路○段二三六號二樓、三樓全部及其座落
      之土地設定最高限額一億元之抵押權予原告，惟被告勇漢
      公司僅繳付本息至八十五年九月二十五日止，依約視為全
      部到期等事實，業據其提出與所述相符之借據、授信約定
      書、抵押權設定契約書、他項權利變更契約書、強制執行
      聲請書等件為證；被告勇漢公司法定代理人雖到庭陳稱不
      清楚借款情事，惟並未否認勇漢公司有借款情事，是自堪
      信原告之前開主張為真實。
  ２、按消費借貸之借用人應於約定期限內，返還與借用物種類
      、品質、數量相同之物，民法第四百七十八條前段定有明
      文；再按遲延之債務，以支付金錢為標的者，債權人得請
      求依法定利率計算之遲延利息。但約定利率較高者，仍從
      其約定利率；當事人得約定債務人於債務不履行時，應支
      付違約金，民法第二百三十三條第一項、第二百五十條第
      一項分別定有明文。本件被告勇漢公司借款未還經視為全
      部到期，揆諸前開說明及規定，原告依消費借貸契約請求
      給付借款二千七百八十五萬二千三百六十三元及如主文第
      一項所示之利息及違金為有理由，應予准許。
（二）原告未通知連帶保證人即被告丁○○、丙○○及徵得同意
      ，即將被告勇漢公司將供擔保之抵押物之一部分（板橋市
      ○○路○段二三六號三樓）之抵押權塗銷，被告丁○○、
      丙○○保證責任範圍自應減縮至一千三百九十二萬六千一
      百八十一元。
  １、按債權人拋棄為其債權所擔保之物權者，保證人就債權人
      所拋棄權利之限度內，免其責任。民法第七百五十一條定
      有明文。而所謂「為其債權擔保之物權」，係指已具備物
      權生效之要件而言，若欠缺物權之生效要件者，在物權法
      上既不得稱之為其債權之擔保之物權，縱使債權人有不為
      主張或怠於行使之情形時，亦無拋棄可言。保證人仍不得
      因此於其限度內免除保證責任（最高法院四十二年度台上
      字第四一六號判例要旨）。是債權人拋棄其所擔保之物權
      者，且符合該物權之拋棄之生效要件時，保證人就債權人
      所拋棄（擔保物權）之範圍內，免其責任。
  ２、本件原告於八十二年七月十三日塗銷前開被告勇漢公司提
      供之擔保物即板橋市○○路○段二三六號三樓部分及其土
      地之抵押權，而被告勇漢公司嗣將之出售後，並清償原告
      本件借款三千二百五十六萬七千九百三十八元等情為二造
      所不爭執，是自堪信為真實。又本件原告塗銷勇漢公司原
      供擔保之抵押物即板橋市○○路○段二三六號三樓部分及
      其土地之抵押權，核自屬前述「拋棄為其債權擔保之抵押
      物」，且塗銷抵押權行為又為合法具有效力之物權行為，
      是本件原告辯稱：「原告因受償被勇漢公司二千二百餘萬
      後，始同意塗銷擔保物之部分抵押權，並無拋棄該部分抵
      押權」云云，自無理由。
  ３、再查民法第七百三十九條之一規定：「本節規定保證人之
      權利，除法律另有規定外，不得預先拋棄」。而依八十九
      年五月八日總統令修正公布之民法債編施行法第三十三條
      亦明文規定「修正之民法第七百三十九條之一之規定，於
      民法債編修正施行前成立之保證亦適用之。」，是民法第
      七百三十九之一之前開規定，自仍應溯及適用本件八十年
      間訂立之連帶保證契約，原告誤引規定認不適用云云，自
      無理由。
  ４、本件原告另抗辯稱依二造間約定書第十一條第二款之規定
      ：「如貴行拋棄擔保物權之全部或一部，或同意更換擔保
      物，或允許主債務人延期清償、或分期清償，均無須再徵
      求立約人之同意，立約人仍須負全部債務之保證責任。」
      ，是本件連帶債務人即被告丙○○、丁○○已簽名同意拋
      棄該等權利，自不得再主張民法第七百五十一條規定之權
      利云云。惟查民法第七百五十一條規定立法理由即明載明
      ：「目前社會上，甚多契約均要求保證人預先拋棄一切權
      利，對保證人構成過重之責任，有失公平，為避免此種不
      公平之現象，爰仿瑞士債務法第四百九十二條第四條規定
      ，增訂除法律另有規定（例如第七百四十六條第一項保證
      人得拋棄先訴抗辯權）外，本節所規定之保證人之權利，
      不得預先拋棄」，足顯示民法第七百五十一條有關保證人
      免除保證責任乃強制規定，不得事先拋棄，從而原告依二
      造約定書第十一條規定主張被告等人仍應就全部借款餘額
      負連帶保證責任云云，即無理由。況查本件二造間有關連
      帶保證之約定書，又屬定型化契約由原告單方製作，原告
      又未將借據及約定書交被告，讓原告得主張民法第七百五
      十一條之權利，更未明確告知被告應負之責任，同時被告
      丁○○、丙○○任連帶保證人時，又均在被告公司任職，
      無償擔任連帶保證人僅係求任職工作穩定，原告在簽立本
      件契約書時，又取得十足之擔保物等情，亦經被告陳述明
      確，是被告抗辯稱本件定型化契約前述條款違反公平及誠
      信原則，顯失公平應屬無效等語，亦足採據。末查原告於
      八十二年間部分塗銷抵押物之抵押權時亦未通知被告等連
      帶保證人，是被告丁○○、丙○○主張本件應負之連帶保
      證責任，應按擔保物比例縮減等即有理由。
  ５、又如前述不爭執事實４．所示，二造間合意被告即連帶保
      證人丁○○、丙○○扣除免除前述連帶保證責任後，僅就
      本件借款在一千三百九十二萬六千一百八十一元範圍內負
      連帶保證之責。而按所謂連帶保證，係指保證人與主債務
      人就債務之履行，對於債權人各負全部給付之責任者而言
      ，是連帶保證債務之債權人得同時或先後向保證人為全部
      給付之請求（最高法院四十五年台上字第一四二六號判例
      、七十七年台上字第一七七二號判決參照）。本件被告丁○○、丙○○為被告勇漢公司之連帶保證人從而本件原告
      請求被告丁○○、丙○○與被告勇漢公司連帶給付之金額
      在一千三百九十二萬六千一百八十一元及如主文第一項所
      示利息及違約金起算期間之計算之利息違約金範圍內為有
      理由，應予准許，逾此範圍即無理由，應予駁回。
（三）綜上本件原告依消費借貨及連帶保證，請求被告連帶給付
      一千三百九十二萬六千一百八十一元及如主文第一項所示
      之利及違約金，及請求被告勇漢公司給付一千三百九十二
      萬六千一百八十二元及如主文第一示所示之利息及違約金
      即有理由，應予准許，逾此部分之請求則無理由，應予駁
      回。
八、假執行之宣告：本件原告勝訴部分，二造均陳明願供擔保請
    准宣告假執行及免為假執行，經核均無不合，爰各酌定相當
    擔保金予以准許，原告敗訴部分其假執行之聲請即無所據，
    應予駁回。
九、結論：本件原告之訴為有一部有理由，一部無理由，爰依民
    事訴訟法第三百八十五條第一項前段、第七十八條、第八十
    五條第二項、第三百九十條第二項、第三百九十二條判決如
    主文。
中　　華　　民　　國　　91　　年　　4 　　月　　10　　日
                      民事第四庭  法  官    洪遠亮
正本係照原本作成
如對本判決上訴，須於判決送達後廿日內向本院提出上訴狀
中　　華　　民　　國　　94　　年　　1 　　月　　10　　日
                                   書記官    柯金珠
